ACORDAO-COMPLETO-2515288

ACÓRDÃO 18832/2021 ATA 40/2021 - SEGUNDA CÂMARA

VISTOS, relatados e discutidos estes autos em que se analisa ato de concessão de pensão militar emitido pelo Comando do Exército/Ministério da Defesa. 
ACORDAM os Ministros do Tribunal de Contas da União, reunidos em Sessão da 2ª Câmara, ante as razões expostas pelo Relator, e com fulcro nos incisos III e IX do art. 71 da Constituição Federal e nos arts. 1º, inciso V, e 39, inciso II, da Lei 8.443/1992, c/c o art. 259, inciso II, do Regimento Interno/TCU, em:
9.1. considerar ilegal a concessão de pensão militar instituída a favor da Sra. Martha Maria Junqueira de Oliveira, negando registro ao correspondente ato;
9.2. dispensar o ressarcimento das quantias indevidamente recebidas de boa-fé pela interessada, consoante o disposto no Enunciado 106 da Súmula da Jurisprudência do TCU;
9.3. determinar à Diretoria de Inativos e Pensionistas/Comando do Exército, no prazo de 15 (quinze) dias a contar da ciência desta Deliberação, que: 
9.3.1. abstenha-se de realizar pagamentos decorrentes do ato impugnado, sujeitando-se a autoridade administrativa omissa à responsabilidade solidária, nos termos do art. 262, caput, do Regimento Interno/TCU;
9.3.2. emita novo ato de concessão de pensão militar a favor da interessada, livre da irregularidade apontada, disponibilizando-o a este Tribunal, por meio do Sistema e-Pessoal, nos termos e prazos fixados na IN/TCU 78/2018; e 
9.3.3. dê ciência do inteiro teor desta deliberação à interessada, alertando-a de que o efeito suspensivo proveniente da interposição de eventuais recursos junto ao TCU não a exime da devolução dos valores percebidos indevidamente, caso o recurso não seja provido, encaminhando a este Tribunal, no prazo de 30 (trinta) dias, comprovante da referida ciência.

Ato de concessão de pensão militar.

Segunda Câmara

3. Interessada: Martha Maria Junqueira de Oliveira (XXX.123.846-XX).

13.1. Ministros presentes: Bruno Dantas (Presidente), Augusto Nardes e Raimundo Carreiro.
13.2. Ministro-Substituto convocado: Marcos Bemquerer Costa (Relator).
13.3. Ministro-Substituto presente: André Luís de Carvalho.

MARCOS BEMQUERER

Adoto como Relatório, com os pertinentes ajustes de forma, a instrução da Secretaria de Fiscalização de Integridade de Atos e Pagamentos de Pessoal e de Benefícios Pessoais - Sefip, por meio da qual o ato de concessão de pensão militar constante destes autos foi analisado e cujo encaminhamento contou com a anuência do Procurador Rodrigo Medeiros de Lima (peças 5/7) : 
"EXAME TÉCNICO
Procedimentos aplicados
3.	Os procedimentos para exame, apreciação e registro de atos de pessoal encontram-se estabelecidos na Instrução Normativa TCU 78/2018 e na Resolução TCU 206/2007. Essas normas dispõem que os atos de pessoal disponibilizados por meio do e-Pessoal devem ser submetidos previamente a críticas automatizadas, com base em parâmetros predefinidos.
4.	As críticas das informações cadastradas na etapa de coleta do ato foram elaboradas e validadas levando-se em conta as peculiaridades de cada ato. Os itens verificados nessa etapa são inerentes a dados cadastrais, fundamentos legais, mapa de tempo, ficha financeira, assim como eventuais ocorrências de acumulação. Trata-se de verificações abrangentes, minuciosas e precisas e sem a necessidade de ação humana e, portanto, menos suscetíveis a falhas. As críticas aplicadas estão discriminadas no sistema, no Menu e-Pessoal, opção 'Crítica', que podem ser acessadas mediante concessão de perfil específico a servidores do TCU responsáveis pela análise.
5.	Além das críticas automatizadas, há verificação humana adicional no caso de haver alertas do sistema ou informações não formatadas, como esclarecimentos do gestor ou do controle interno.  
6.	As críticas também consideram os registros do Sistema Integrado de Administração de Recursos Humanos (Siape) . O Siape disponibiliza informações atualizadas sobre as parcelas que integram os proventos, diferentemente, portanto, do e-Pessoal, que informa as parcelas no momento do registro do ato. 
7.	Essa confrontação com o Siape fornece uma visão atual e verdadeira da situação, o que permite descaracterizar irregularidades e inconsistências que, embora constantes do e-Pessoal, já foram corrigidas.
8.	As verificações detectadas no ato encontram-se discriminadas na aba de pendências do ato no sistema e-Pessoal, bem como no espelho do ato contemplado por esta instrução.
Exame das Constatações
9.	Ato: 11102/2017 - Inicial - Interessado: HENRIQUE DELVAUX DE OLIVEIRA - CPF: XXX.897.106-XX
9.1.	Beneficiária: MARTHA MARIA JUNQUEIRA DE OLIVEIRA - CPF: XXX.123.846-XX - Cônjuge
9.2.	Parecer do Controle Interno: considerar o ato legal.
9.3.	Constatações e análises: 
9.3.1.	Posto/Graduação de referência para cálculo dos proventos de reforma não correspondente ao último posto/graduação na ativa.
a.	Justificativa do Gestor de Pessoal: conforme documentos anexos (...) : Ficha Controle nº 007 de 24/3/2014; Documento oficial: DOU nº 15, de 11/04/1969-Documento oficial;
b.	Análise do Controle Interno: justificativa do gestor esclarece pendência;
c.	Análise da Equipe Técnica: ilegal
Consultado o ato de reforma do militar, constatou-se foi reformado com base na Lei nº 6.880/80, art. 104, inciso II, c/c art. 106, inciso II, art. 108, inciso V, art. 109 e art. 110, § 1º e § 2º, que prevê um posto acima do que o militar tem na ativa. Entretanto o militar já se encontrava reformado, uma vez que foi reformado inicialmente por idade em 08/07/1990. Tal situação afronta o Acórdão 2225/2019-TCU-Plenário, que permite a majoração de reforma somente para militares da ativa ou reserva, mas no caso em tela o militar já se encontrava reformado, sendo que tal irregularidade repercute sobre os proventos de pensão militar.
Frente a tal situação a concessão em tela não pode prosperar, devendo receber a chancela pela ILEGALIDADE e reajustar os proventos da pensão militar para o posto de Coronel.
No que se refere a acumulação de cargos/proventos públicos, a beneficiária acumula pensão civil e está amparada pelo art. 29 da Lei 3765/60.
9.3.2. 	Possível cômputo de tempo privado no tempo de serviço até 29/12/2000. Devolução do ato para complementação das informações. Ato de reforma: 60982/2018, SISAC-10003371-07-2007-011983-6.
a.	Justificativa do Gestor de Pessoal: não há. Verificação efetuada no âmbito do TCU.
b.	Análise do Controle Interno:  não há. Verificação efetuada no âmbito do TCU.
c.	Análise da Equipe Técnica: legal.
Verificado o ato de reforma [60982/2018, SISAC-10003371-07-2007-011983-6],  não há a contagem de tempo privado para fins de reserva.
9.4.	O quadro resumo de ocorrências e, quando for o caso, o detalhamento da norma legal e da jurisprudência para as inconsistências acima elencadas encontra-se no anexo II dessa instrução. 
 (...) 
CONCLUSÃO
10.	A abrangência e a profundidade das verificações levadas a efeito fundamentam convicção de que o ato 11102/2017 pode ser apreciado pela ilegalidade, em razão da irregularidade apontada no item Exame das Constatações desta instrução, que representa afronta à legislação e à jurisprudência de referência.
PROPOSTA DE ENCAMINHAMENTO
11.	Ante o exposto, com fundamento no art. 71, inciso III, da Constituição Federal, no art. 1º, inciso V, e art. 39, incisos I e II, da Lei 8.443/1992, no art. 260 do Regimento Interno do Tribunal de Contas da União, propõe-se: 
11.1.	Considerar ILEGAL e recusar registro do ato de Pensão militar de HENRIQUE DELVAUX DE OLIVEIRA do quadro de pessoal do COMANDO DO EXÉRCITO, com base nos arts. 71, inciso III, da Constituição Federal, 1º, inciso V, e 39, inciso II, da Lei 8.443/1992 e 260, § 1º, do Regimento Interno/TCU;
11.2.	Com fulcro no art. 262, caput, do Regimento Interno/TCU, determinar ao COMANDO DO EXÉRCITO que: 
11.2.1. dê ciência, no prazo de quinze dias, contados da notificação, do inteiro teor desta deliberação à beneficiária, alertando-a de que o efeito suspensivo proveniente da interposição de eventuais recursos junto ao TCU não a exime da devolução dos valores percebidos indevidamente, caso o recurso não seja provido;
11.2.2. emita novo ato, livre da irregularidade ora apontada, em substituição ao ato de Pensão militar de HENRIQUE DELVAUX DE OLIVEIRA, submetendo-o à nova apreciação por este Tribunal, na forma do artigo 260, caput, também do Regimento Interno/TCU;
11.2.3. dispense a devolução dos valores indevidamente recebidos de boa-fé até a data da ciência do COMANDO DO EXÉRCITO, do acórdão que vier a ser proferido, com base no Enunciado 106 da Súmula da Jurisprudência do TCU;
11.2.4. promova o recálculo do valor atualmente pago a título de reforma/pensão militar com base no posto/graduação incorreto, no prazo 15 (quinze) dias, contados a partir da ciência desta deliberação, sujeitando-se a autoridade administrativa omissa à responsabilidade solidária, em face de manifesta ilegalidade;
11.2.5. informe o teor do acórdão que vier a ser prolatado, encaminhando ao TCU, no prazo de trinta dias, comprovante da data de ciência pela interessada, nos termos do art. 4º, § 3º, da Resolução TCU 170/2004."
É o Relatório.

não há.

Procurador Rodrigo Medeiros de Lima.

PESSOAL. PENSÃO MILITAR. ASCENSÃO IRREGULAR DE NÍVEIS HIERÁRQUICOS ENTRE A ATIVA E A REFORMA, REFLETIDA NA PENSÃO MILITAR. ILEGALIDADE DA CONCESSÃO, COM NEGATIVA DE REGISTRO DO CORRESPONDENTE ATO. DETERMINAÇÕES.

PENSÃO MILITAR (PMIL)

Secretaria de Fiscalização de Integridade de Atos e Pagamentos de Pessoal e de Benefícios Pessoais - Sefip.

Em apreciação o ato de concessão de pensão militar emitido pelo Comando do Exército em benefício da Sra. Martha Maria Junqueira de Oliveira.
2.	 A Secretaria de Fiscalização de Integridade de Atos e Pagamentos de Pessoal e de Benefícios Pessoais - Sefip, com a anuência do Ministério Público/TCU, propôs a ilegalidade da concessão da pensão militar em exame e a negativa de registro do correspondente ato, cujo instituidor é o Sr. Henrique Delvaux de Oliveira.
3.	 Conforme foi apurado pela unidade técnica, os benefícios estão sendo pagos com fundamento legal que tem como requisito a concessão de reforma por invalidez, contudo, tal condição somente acometeu o militar falecido quando ele já se encontrava reformado, por impedimento de idade. Ou seja, houve melhoria nos proventos do instituidor, com base na Lei 6.880/1980, quando foi reformado por incapacidade.
4.	A referida legislação, que dispõe sobre o Estatuto dos Militares, define, no caput de seu art. 110, que:
"Art. 110. O militar da ativa ou da reserva remunerada, julgado incapaz definitivamente por um dos motivos constantes dos incisos I e II do art. 108, será reformado com a remuneração calculada com base no soldo correspondente ao grau hierárquico imediato ao que possuir ou que possuía na ativa, respectivamente."
5.	Da leitura do dispositivo acima, verifica-se que o benefício nele previsto é direcionado ao militar da ativa ou da reserva remunerada, que, ao ser considerado incapaz, é reformado, passando a ter seus proventos calculados com correspondência a um posto acima do que possuía na ativa. 
6.	Neste Tribunal, o entendimento vigente a partir da prolação do Acórdão 2225/2019-TCU-Plenário (TC-Processo 002.418/2019-3, rel. Min. Benjamin Zymler) é de que o benefício previsto no art. 110 da Lei 6.880/1980 não alcança o militar reformado, nem permite o cálculo dos proventos com correspondência a mais de um posto acima daquele que o militar possuía na ativa.
7.	Consultando o ato de alteração de reforma da aposentadoria do Sr. Henrique Delvaux de Oliveira (peça 7 do TC Processo 028.389/2019-0) , observo que o instituidor ocupava na ativa o posto de Tenente Coronel, tendo sido transferido para a reserva em 31/3/1969, com proventos do posto de Coronel, conforme consta da folha de apostila à peça 3, p. 8, do TC Processo 028.389/2019-0. O oficial foi reformado em 8/7/1990, por limite de idade, com 64 anos, e, em 12/8/2013, teve a sua reforma alterada, passando a ter os proventos calculados com base no soldo de General de Brigada (ato considerado prejudicado, por perda de objeto, mediante o Acórdão 5004/2021-TCU-Segunda Câmara, de relatoria do Ministro-Substituto André Luís de Carvalho) .
8.	Verifico, portanto, que o instituidor da pensão ora em exame tanto já estava reformado quando obteve o benefício previsto no art. 110 da Lei 6.880/1980, como também passou a perceber o soldo correspondente a dois postos acima (General de Brigada) daquele que ocupava na ativa (Tenente Coronel) .
9.	Dessarte, à luz do atual entendimento deste Tribunal, concordo com os pareceres da unidade especializada e do Ministério Público/TCU, no sentido de que houve a concessão indevida do benefício previsto no art. 110, § 1º, da Lei 6.880/1980 ao Sr. Henrique Delvaux de Oliveira.
10. 	Por pertinente, trago à baila trecho do Voto que fundamentou o citado Acórdão 2225/2019-TCU-Plenário (rel. Min. Benjamin Zymler) , em que é evidenciado o interesse do legislador em conceder o benefício ao militar da ativa e àquele que se encontrava na reserva, mas não ao que já estava reformado:
"21.	De fato, há distinção tão substancial entre os regimes jurídicos aplicáveis, de per si, aos militares da ativa, da reserva e reformados que não se apresenta razoável pretender igualá-los - pela via da hermenêutica - para efeito de concessão de benefícios. Note-se que, no plano remuneratório, o Supremo Tribunal Federal (STF) tem restringido, inclusive, a eficácia de títulos executivos judiciais quando o titular do direito migra da condição de servidor ativo para a de servidor aposentado. No MS 30.725, por exemplo, o Ministro Gilmar Mendes anotou:
'Nesse sentido, a coisa julgada deveria ser invocada, a princípio, para efeitos de pagamento de vencimentos, o que não significa, necessariamente, que essa proteção jurídica se estenda, desde logo, para o cálculo dos proventos, o qual deve ser analisado caso a caso, sob pena de reconhecer-se a perpetuação de um direito declarado a ponto de alcançar um instituto jurídico diverso: o instituto dos proventos.'
22.	Ora, o art. 110 do Estatuto dos Militares tem por evidente propósito compensar os militares da ativa que tenham sua carreira precocemente interrompida por infortúnios associados ao cumprimento do dever. A exceção são as enfermidades referidas no inciso V do art. 108, mas mesmo ali se faz inequívoca a intenção do legislador de favorecer o militar vitimado pela interrupção abrupta da carreira.
23.	Naturalmente, não há que se falar em interrupção da carreira no caso de militares já reformados.
24.	Poder-se-ia até objetar, é verdade, que os militares da reserva, expressamente referidos pela norma, também se encontram, tecnicamente, na situação de inativos. No entanto, insisto, o discrímen entre reserva e reforma é tal que a simples leitura da conceituação dada aos institutos espanca qualquer dúvida a respeito. Eis o que dispõe o art. 3º da Lei 6.880/1980:
'Art. 3° Os membros das Forças Armadas, em razão de sua destinação constitucional, formam uma categoria especial de servidores da Pátria e são denominados militares.
§ 1° Os militares encontram-se em uma das seguintes situações:
a) na ativa:
 (...) 
b) na inatividade:
I - os da reserva remunerada, quando pertençam à reserva das Forças Armadas e percebam remuneração da União, porém sujeitos, ainda, à prestação de serviço na ativa, mediante convocação ou mobilização; e
II - os reformados, quando, tendo passado por uma das situações anteriores estejam dispensados, definitivamente, da prestação de serviço na ativa, mas continuem a perceber remuneração da União.'
25.	Nessa mesma linha, saliento que, em sua redação original, o § 1º do art. 110 do Estatuto dirigia-se unicamente aos militares da ativa. Foi a ocorrência de casos reais de incapacidade - envolvendo reservistas convocados - ocasionada por ferimento ou enfermidade contraída em função do efetivo exercício da atividade militar (incisos I e II do art. 108) que motivou o legislador a lhes estender o benefício. Reproduzo a exposição de motivos que fundamentou a alteração:
'Excelentíssimo Senhor Presidente da República, 
O militar da ativa julgado incapaz definitivamente, por um dos motivos constantes dos itens I e II do art. 108, da Lei nº 6.880/80, Estatuto dos Militares, é reformado com a remuneração do grau hierárquico imediato ao que possuir na ativa, de acordo com o art. 110 do mesmo Estatuto. 
O militar da reserva remunerada julgado incapaz definitivamente por um dos motivos constantes dos itens I e II do citado art. 108 vem sendo reformado com a remuneração correspondente ao seu grau hierárquico. 
A situação configura uma abrangência incompleta e injusta da lei cuja correção ora submeto à elevada apreciação de Vossa Excelência.'
26.	Portanto, a não concessão da vantagem aos militares já reformados não foi um mero descuido da lei; tampouco representa, sob qualquer enfoque que se considere, ofensa ao princípio da isonomia." (grifos inseridos) 
11.	Assim, considerando que houve a majoração do benefício de reforma do Sr. Henrique Delvaux de Oliveira em desacordo com a jurisprudência deste Tribunal e com reflexo na pensão militar por ele instituída, cabe considerar ilegal a concessão constante destes autos, negando o correspondente registro de seu ato, aplicando-se a orientação fixada no verbete da Súmula/TCU 106 às parcelas indevidamente recebidas pela beneficiária.
12. 	Outrossim, de conformidade com o art. 262 do Regimento Interno deste Tribunal, importa determinar ao órgão de origem que faça cessar os pagamentos decorrentes do ato impugnado, sob pena de responsabilidade solidária da autoridade administrativa omissa. 
13.	Deve-se também determinar ao Comando do Exército que comunique à Sra. Martha Maria Junqueira de Oliveira sobre a deliberação do Tribunal, alertando-a de que o efeito suspensivo proveniente da interposição de eventuais recursos junto ao TCU não a exime da devolução dos valores percebidos indevidamente após a notificação, caso esses recursos não sejam providos. Após, o órgão de origem deve remeter ao Tribunal documento comprobatório de que a interessada foi cientificada do julgamento desta Corte.
Ante o exposto, voto por que seja adotada a deliberação que ora submeto a este Colegiado.
TCU, Sala das Sessões, em 23 de novembro de 2021.
MARCOS BEMQUERER COSTA
Relator